ACORDAO-COMPLETO-2439684

ACÓRDÃO 660/2022 ATA 3/2022 - SEGUNDA CÂMARA

VISTOS, relatados e discutidos os presentes autos de Tomada de Contas Especial instaurada pela Financiadora de Estudos e Projetos (Finep) , em desfavor da Associação Científica de Estudos Agrários e dos Srs. Fernando Felipe Ferreyra Hernandez, Sergio Horta Mattos e Wladimir Ronald Lobo Farias, em razão de omissão no dever de prestar contas dos recursos transferidos àquela entidade associativa por meio do Convênio 01.10.0622.00, registrado no Sistema Integrado de Administração Financeira do Governo Federal, sob o número 663473, e por ela firmado com o Fundo Nacional de Desenvolvimento Científico e Tecnológico, tendo por objeto a execução do projeto intitulado "Modernização da Estrutura, Desenvolvimento da Aquicultura Integrada e Biotecnologia na Estação de Piscicultura do Departamento de Engenharia de Pesca" da Universidade Federal do Ceará (peça 5, p. 2) ;
ACORDAM os Ministros do Tribunal de Contas da União, reunidos em Sessão da 2ª Câmara, ante as razões expostas pelo Relator, em:
9.1. acolher as alegações de defesa apresentadas pelo Sr. Sérgio Horta Mattos, excluindo-o do rol de responsáveis e da presente relação processual;
9.2. rejeitar as alegações de defesa apresentadas pela Associação Científica de Estudos Agrários e pelos Srs. Fernando Felipe Ferreyra Hernandez e Wladimir Ronald Lobo Farias, julgando irregulares suas contas com fundamento nos arts. 1º, inciso I, 16, inciso III, alíneas "a" e "c", da Lei 8.443, de 16/7/1992, combinados com os arts. 19 e 23, inciso III, do mesmo diploma, e com arts. 1º, inciso I, 209, incisos II e III, 210 e 214, inciso III, do Regimento Interno deste Tribunal, e condenando-os solidariamente ao pagamento das quantias a seguir especificadas, atualizadas monetariamente e acrescidas dos juros de mora desde as respectivas datas até a data do efetivo recolhimento, e fixando-lhes o prazo de 15 (quinze) dias, a contar da notificação deste Acórdão, para que comprovem, perante o Tribunal, o recolhimento das referidas quantias aos cofres do Fundo Nacional de Desenvolvimento Científico e Tecnológico, nos termos do art. 23, inciso III, alínea "a", da Lei Orgânica do TCU, c/c o art. 214, inciso III, alínea "a", do Regimento Interno desta Corte de Contas:
	Data de ocorrência
	Valor histórico (R$) 
	Débito ou Crédito

	2/6/2011
	21.400,00
	D

	16/6/2011
	295.007,18
	D

9.3. aplicar à Associação Científica de Estudos Agrários e ao Sr. Fernando Felipe Ferreyra Hernandez a multa prevista no art. 57 da Lei 8.443/1992, combinado com o art. 267 do Regimento Interno desta Corte, no valor individual de R$ 58.000,00 (cinquenta e oito mil reais) , com a fixação do prazo de 15 (quinze) dias, a contar da notificação, para que os responsáveis comprovem, perante o Tribunal (art. 214, inciso III, alínea "a", do Regimento Interno-TCU) , o recolhimento de suas respectivas dívidas aos cofres do Tesouro Nacional, atualizadas monetariamente desde a data deste Acórdão até a do efetivo recolhimento, se forem pagas após o vencimento, na forma da legislação em vigor;
9.4. autorizar, desde logo, nos termos dos arts. 26 e 28, inciso II, da Lei 8.443/1992:
9.4.1. o pagamento das dívidas em até 36 (trinta e seis) parcelas mensais e consecutivas, se solicitado por qualquer dos responsáveis e se o processo não tiver sido remetido para cobrança judicial, fixando-se o vencimento da primeira em 15 (quinze) dias, a contar do recebimento da notificação, e o das demais a cada 30 (trinta) dias, devendo incidir sobre cada uma delas os encargos legais devidos, na forma prevista na legislação em vigor, sem prejuízo ao vencimento antecipado do saldo devedor em caso de não comprovação do recolhimento de qualquer parcela, conforme prevê o art. 217, § 2º, do Regimento Interno deste Tribunal;
9.4.2. a cobrança judicial das dívidas, caso não atendidas as notificações;
9.5. esclarecer ao responsável Fernando Felipe Ferreyra Hernandez que, na hipótese de vir a ser demonstrada, por via recursal, a correta aplicação dos recursos públicos federais afetos ao Convênio 01.10.0622.00, poderá ser afastado o débito que ora lhe está sendo imputado, mas caso não se logre justificar a omissão havida quanto à prestação de contas da referida avença, permanecerá a irregularidade das contas, dando-se ensejo à aplicação da multa prevista no art. 58, inciso I, da Lei 8.443/1992;
9.6. encaminhar cópia desta deliberação aos responsáveis em epígrafe, à Finep e, nos termos do art. 16, § 3º, da Lei 8.443/1992, e do art. 209, § 7º, do Regimento Interno-TCU, à Procuradoria da República no Estado do Ceará, para adoção das medidas que entender cabíveis.

Tomada de Contas Especial instaurada pela Financiadora de Estudos e Projetos (Finep), em desfavor da Associação Científica de Estudos Agrários e dos Srs. Fernando Felipe Ferreyra Hernandez, Sergio Horta Mattos e Wladimir Ronald Lobo Farias, em razão de omissão no dever de prestar contas dos recursos transferidos àquela entidade associativa por meio do Convênio 01.10.0622.00, registrado no Sistema Integrado de Administração Financeira do Governo Federal sob o número 663473 e por ela firmado com o Fundo Nacional de Desenvolvimento Científico e Tecnológico, tendo por objeto a execução do projeto intitulado Modernização da Estrutura, Desenvolvimento da Aquicultura Integrada e Biotecnologia na Estação de Piscicultura do Departamento de Engenharia de Pesca da Universidade Federal do Ceará.

Segunda Câmara

Financiadora de Estudos e Projetos (Finep).

3. Interessados/Responsáveis:
3.1. Responsáveis: Associação Científica de Estudos Agrários (CNPJ 04.404.093/0001-70), Fernando Felipe Ferreyra Hernandez (CPF XXX.324.943-XX), Sergio Horta Mattos (CPF XXX.968.823-XX) e Wladimir Ronald Lobo Farias (CPF XXX.871.383-XX - falecido).

13.1. Ministros presentes: Bruno Dantas (Presidente), Augusto Nardes, Aroldo Cedraz (Relator) e Antonio Anastasia.
13.2. Ministro-Substituto presente: Marcos Bemquerer Costa.

ACORDAO-COMPLETO-2549123

Acórdão 6001/2022 - Segunda Câmara

PRU-5

MINISTÉRIO DA CIÊNCIA, TECNOLOGIA, INOVAÇÕES E COMUNICAÇÕES - MCTIC

AROLDO CEDRAZ

Inicio este Relatório transcrevendo, com alguns ajustes de forma e fundamentado no inciso I do § 3º do art. 1º da Lei 8.443, de 16/7/1992, parte da instrução elaborada no âmbito da Secretaria de Controle Externo de Tomada de Contas Especial (SecexTCE) e autuada como peça 98:
"INTRODUÇÃO
Cuidam os autos de tomada de contas especial instaurada pela Financiadora de Estudos e Projetos, em desfavor de Associação Científica de Estudos Agrários (CNPJ: 04.404.093/0001-70) , Fernando Felipe Ferreyra Hernandez (CPF: XXX.324.943-XX) , Sergio Horta Mattos (CPF: XXX.968.823-XX) e Wladimir Ronald Lobo Farias (CPF: XXX.871.383-XX) , em razão de omissão no dever de prestar contas dos recursos transferidos por meio do Convênio 01.10.0622.00, registro Siafi 663473, (peça 5) firmado entre o Fundo Nacional de Desenvolvimento Científico e Tecnológico e aquela Associação, e que tinha por objeto o instrumento descrito como 'produto: ADCT/FNDCT - FONTE: agronegócio - o objetivo geral da proposta é realizar uma reforma nos tanques e instalações da estação de piscicultura do departamento de engenharia de pesca CCA/UFC para otimizar seu uso'.
HISTÓRICO
Em 19/10/2018, com fundamento na IN/TCU 71/2012, alterada pela IN/TCU 76/2016 e DN/TCU 155/2016, o dirigente da instituição Financiadora de Estudos e Projetos - FINEP autorizou a instauração da tomada de contas especial (peça 33) . O processo foi registrado no sistema e-TCE com o número 1953/2018.
O Convênio 01.10.0622.00, registro Siafi 663473, foi firmado no valor de R$ 1.336.199,00, sendo R$ 381.282,68 à conta do concedente e R$ 954.916,32 referentes à contrapartida do convenente. Teve vigência de 7/12/2010 a 7/6/2015, com prazo para apresentação da prestação de contas em 6/8/2015. Os repasses efetivos da União totalizaram R$ 316.407,18 (peça 30) .
A documentação e complementações enviadas foram analisadas por meio do documento constante na peça 10.
 O fundamento para a instauração da Tomada de Contas Especial, conforme consignado na matriz de responsabilização elaborada pelo tomador de contas, foi a constatação da seguinte irregularidade: 
Omissão no dever de prestar contas financeira final do projeto acordado.
Os responsáveis arrolados na fase interna foram devidamente comunicados e, diante da ausência de justificativas suficientes para elidir a irregularidade e da não devolução dos recursos, instaurou-se a tomada de contas especial.
 No relatório (peça 54) , o tomador de contas concluiu que o prejuízo importaria no valor original de R$ 316.407,18, imputando-se a responsabilidade à Associação Científica de Estudos Agrários, na condição de contratado, Fernando Felipe Ferreyra Hernandez, Presidente Pró Tempore, no período de 30/4/2014 até o momento, na condição de contratado, Sergio Horta Mattos, Diretor Financeiro, no período de 5/6/2009 até o momento, na condição de contratado e Wladimir Ronald Lobo Farias, falecido (a) , Professor Adjunto, no período de 29/11/2010 até o momento, na condição de ordenador de despesas. 
 Em 1/7/2019, a Controladoria-Geral da União emitiu o relatório de auditoria (peça 55) , em concordância com o relatório do tomador de contas. O certificado de auditoria e o parecer do dirigente do órgão de controle interno concluíram pela irregularidade das presentes contas (peças 56 e 57) .
 Em 19/7/2019, o Ministro responsável pela área atestou haver tomado conhecimento das conclusões contidas no relatório e certificado de auditoria, bem como do parecer conclusivo do dirigente do órgão de controle interno, manifestando-se pela irregularidade das contas, e determinou o encaminhamento do processo ao Tribunal de Contas da União (peça 58) .
Na instrução inicial (peça 62) , analisando-se os documentos nos autos, concluiu-se pela necessidade de realização de citação e audiência para as seguintes irregularidades: 
Irregularidade 1: não comprovação da boa e regular aplicação dos recursos federais repassados à Associação Científica de Estudos Agrários, em face da omissão no dever de prestar contas dos valores transferidos, no âmbito do convênio 01.10.0622.00, descrito como 'PRODUTO: ADCT/FNDCT - FONTE: AGRONEGÓCIO: O OBJETIVO GERAL DA PROPOSTA É REALIZAR UMA REFORMA NOS TANQUES E INSTALAÇÕES DA ESTAÇÃO DE PISCICULTURA DO DEPARTAMENTO DE ENGENHARIA DE PESCA CCA/UFC PARA OTIMIZAR SEU USO', no período de 7/12/2010 a 7/6/2015, cujo prazo encerrou-se em 6/8/2015.
 Evidências da irregularidade: documentos técnicos presentes nas peças 5, 6, 7, 21, 29, 30, 32 e 33.
 Normas infringidas: art. 37, caput, c/c o art. 70, parágrafo único, da Constituição da República Federativa do Brasil; art. 93, do Decreto-lei 200/1967; art. 66, do Decreto 93.872/1986; Cláusula V.2, Cláusula Segunda, item 2.2. incisos I, V, alínea 'b', e VIII, Cláusula Sétima, itens 7.1, 7.2 e 7.4 do Convênio.
 Débitos relacionados aos responsáveis Associação Cientifica de Estudos Agrários (CNPJ: 04.404.093/0001-70) , Wladimir Ronald Lobo Farias (CPF: XXX.871.383-XX) , Fernando Felipe Ferreyra Hernandez (CPF: XXX.324.943-XX) e Sergio Horta Mattos (CPF: XXX.968.823-XX) :
	Data de ocorrência
	Valor histórico (R$) 

	2/6/2011
	21.400,00

	16/6/2011
	295.007,18

 Cofre credor: Fundo Nacional de Desenvolvimento Científico e Tecnológico.
 Responsável: Wladimir Ronald Lobo Farias (CPF: XXX.871.383-XX) .
Conduta: não demonstrar a boa e regular aplicação dos recursos federais recebidos e geridos por meio do instrumento em questão, no período de 7/12/2010 a 7/6/2015, em face da omissão na prestação de contas, cujo prazo encerrou-se em 6/8/2015.
Nexo de causalidade: a conduta descrita impediu o estabelecimento do nexo causal entre as possíveis despesas efetuadas com os recursos recebidos, no âmbito do instrumento em questão, no período de 7/12/2010 a 7/6/2015.
Culpabilidade: não há excludentes de ilicitude, de culpabilidade e de punibilidade; é razoável supor que o responsável tinha consciência da ilicitude de sua conduta; era exigível conduta diversa da praticada, qual seja, desincumbir-se do seu dever por meio da apresentação da prestação de contas no prazo e forma devidos. 
 Responsável: Associação Científica de Estudos Agrários (CNPJ: 04.404.093/0001-70) .
Conduta: não demonstrar a boa e regular aplicação dos recursos federais recebidos e geridos por meio do instrumento em questão, no período de 7/12/2010 a 7/6/2015, em face da omissão na prestação de contas, cujo prazo encerrou-se em 6/8/2015.
Nexo de causalidade: a conduta descrita impediu o estabelecimento do nexo causal entre as possíveis despesas efetuadas com os recursos recebidos, no âmbito do instrumento em questão, no período de 7/12/2010 a 7/6/2015.
Culpabilidade: não há excludentes de ilicitude, de culpabilidade e de punibilidade; é razoável supor que o administrador responsável pela pessoa jurídica tinha consciência da ilicitude de sua conduta; era exigível conduta diversa da praticada, qual seja, desincumbir-se do seu dever por meio da apresentação da prestação de contas no prazo e forma devidos. 
 Responsável: Sérgio Horta Mattos (CPF: XXX.968.823-XX) .
Conduta: não demonstrar a boa e regular aplicação dos recursos federais recebidos e geridos por meio do instrumento em questão, no período de 7/12/2010 a 7/6/2015, em face da omissão na prestação de contas, cujo prazo encerrou-se em 6/8/2015.
Nexo de causalidade: a conduta descrita impediu o estabelecimento do nexo causal entre as possíveis despesas efetuadas com os recursos recebidos, no âmbito do instrumento em questão, no período de 7/12/2010 a 7/6/2015.
Culpabilidade: não há excludentes de ilicitude, de culpabilidade e de punibilidade; é razoável supor que o responsável tinha consciência da ilicitude de sua conduta; era exigível conduta diversa da praticada, qual seja, desincumbir-se do seu dever por meio da apresentação da prestação de contas no prazo e forma devidos. 
 Responsável: Fernando Felipe Ferreyra Hernandez (CPF: XXX.324.943-XX) .
Conduta: não demonstrar a boa e regular aplicação dos recursos federais recebidos e geridos por meio do instrumento em questão, no período de 7/12/2010 a 7/6/2015, em face da omissão na prestação de contas, cujo prazo encerrou-se em 6/8/2015.
Nexo de causalidade: a conduta descrita impediu o estabelecimento do nexo causal entre as possíveis despesas efetuadas com os recursos recebidos, no âmbito do instrumento em questão, no período de 7/12/2010 a 7/6/2015.
Culpabilidade: não há excludentes de ilicitude, de culpabilidade e de punibilidade; é razoável supor que o responsável tinha consciência da ilicitude de sua conduta; era exigível conduta diversa da praticada, qual seja, desincumbir-se do seu dever por meio da apresentação da prestação de contas no prazo e forma devidos. 
Encaminhamento: citação.
Irregularidade 2: não cumprimento do prazo originalmente estipulado para prestação de contas do convênio 01.10.0622.00 descrito como 'PRODUTO: ADCT/FNDCT - FONTE: AGRONEGÓCIO: O OBJETIVO GERAL DA PROPOSTA É REALIZAR UMA REFORMA NOS TANQUES E INSTALAÇÕES DA ESTAÇÃO DE PISCICULTURA DO DEPARTAMENTO DE ENGENHARIA DE PESCA CCA/UFC PARA OTIMIZAR SEU USO', cujo prazo encerrou-se em 6/8/2015.
 Evidências da irregularidade: documentos técnicos presentes nas peças 7, 8, 10, 30, 32 e 33.
 Normas infringidas: art. 37, caput, c/c o art. 70, parágrafo único, da Constituição da República Federativa do Brasil; art. 93, do Decreto-lei 200/1967; art. 66, do Decreto 93.872/1986; Cláusula V.2 do convênio 01.10.0622.00.
 Responsável: Associação Científica de Estudos Agrários (CNPJ: 04.404.093/0001-70) .
Conduta: descumprir o prazo originalmente estipulado para prestação de contas dos recursos federais recebidos à conta do instrumento em questão, o qual se encerrou em 6/8/2015.
Nexo de causalidade: a conduta descrita impediu o estabelecimento do nexo causal entre as possíveis despesas efetuadas com os recursos recebidos, no âmbito do instrumento em questão, no período de 7/12/2010 a 7/6/2015.
Culpabilidade: não há excludentes de ilicitude, de culpabilidade e de punibilidade; é razoável supor que o administrador responsável pela pessoa jurídica tinha consciência da ilicitude de sua conduta; era exigível conduta diversa da praticada, qual seja, desincumbir-se do seu dever por meio da apresentação da prestação de contas no prazo e forma devidos.
 Responsável: Sérgio Horta Mattos (CPF: XXX.968.823-XX) .
Conduta: descumprir o prazo originalmente estipulado para prestação de contas dos recursos federais recebidos à conta do instrumento em questão, o qual se encerrou em 6/8/2015.
Nexo de causalidade: a conduta descrita impediu o estabelecimento do nexo causal entre as possíveis despesas efetuadas com os recursos recebidos, no âmbito do instrumento em questão, no período de 7/12/2010 a 7/6/2015.
Culpabilidade: não há excludentes de ilicitude, de culpabilidade e de punibilidade; é razoável supor que o responsável tinha consciência da ilicitude de sua conduta; era exigível conduta diversa da praticada, qual seja, desincumbir-se do seu dever por meio da apresentação da prestação de contas no prazo e forma devidos.
 Responsável: Fernando Felipe Ferreyra Hernandez (CPF: XXX.324.943-XX) .
Conduta: descumprir o prazo originalmente estipulado para prestação de contas dos recursos federais recebidos à conta do instrumento em questão, o qual se encerrou em 6/8/2015.
Nexo de causalidade: a conduta descrita impediu o estabelecimento do nexo causal entre as possíveis despesas efetuadas com os recursos recebidos, no âmbito do instrumento em questão, no período de 7/12/2010 a 7/6/2015.
Culpabilidade: não há excludentes de ilicitude, de culpabilidade e de punibilidade; é razoável supor que o responsável tinha consciência da ilicitude de sua conduta; era exigível conduta diversa da praticada, qual seja, desincumbir-se do seu dever por meio da apresentação da prestação de contas no prazo e forma devidos.
Encaminhamento: audiência.
Em cumprimento ao pronunciamento da unidade (peça 64) , foram efetuadas citação e audiência dos responsáveis, nos moldes adiante:
 Associação Científica de Estudos Agrários - promovida a citação e audiência do responsável, conforme delineado adiante:
	Comunicação: Ofício 4896/2019 - Seproc (peça 69) 
Data da Expedição: 2/10/2019
Data da Ciência: 15/10/2019 (peça 73) 
Nome Recebedor: Iuri Saraiva
Observação: Ofício enviado para o endereço do responsável, conforme pesquisa na base de dados nos sistemas corporativos do TCU, custodiada pelo TCU (peça 60) .
Fim do prazo para a defesa: 30/10/2019
	
 Fernando Felipe Ferreyra Hernandez - promovida a citação e audiência do responsável, conforme delineado adiante:
	Comunicação: Ofício 4901/2019 - Seproc (peça 70) 
Data da Expedição: 2/10/2019
Data da Ciência: 15/10/2019 (peça 72) 
Nome Recebedor: Diva Diniz
Observação: Ofício enviado para o endereço do responsável, conforme pesquisa na base de dados no sistema da Receita Federal, custodiada pelo TCU (peça 60) .
Prorrogações de prazo:
	Documento
	Nova data limite

	Termo (peça 81) 
	14/11/2019

Fim do prazo para a defesa: 14/11/2019
	
 Sérgio Horta Mattos - promovida a citação e audiência do responsável, conforme delineado adiante:
	Comunicação: Ofício 4904/2019 - Seproc (peça 71) 
Data da Expedição: 2/10/2019
Data da Ciência: 6/11/2019 (peças 83, 84, 85, 86, 87, 88, 96, 89, 91, 90, 93 e 92) 
Observação: Ofício enviado para o endereço do responsável, conforme pesquisa na base de dados no sistema da Receita Federal, custodiada pelo TCU (peça 60) .
Fim do prazo para a defesa: 21/11/2019
	
 Wladimir Ronald Lobo Farias (falecido) - promovida a citação da representante do espólio, conforme delineado adiante:
	Comunicação: Ofício 4907/2019 - Seproc (peça 68) 
Data da Expedição: 2/10/2019
Data da Ciência: 16/10/2019 (peça 76) 
Nome Recebedor: Antonia Santos
Observação: Ofício enviado para o endereço do responsável, conforme pesquisa na base de dados no sistema da Receita Federal, custodiada pelo TCU (peça 60) .
Prorrogações de prazo:
	Documento
	Nova data limite

	Termo (peça 82) 
	15/11/2019

Fim do prazo para a defesa: 15/11/2019
	
Conforme Despacho de Conclusão das Comunicações Processuais (peça 97) , as providências inerentes às comunicações processuais foram concluídas. 
Transcorrido o prazo regimental, os responsáveis Sérgio Horta Mattos, Associação Científica de Estudos Agrários, Fernando Felipe Ferreyra Hernandez e a representante do espólio de Wladimir Ronald Lobo Farias apresentaram defesa, que será analisada na seção Exame Técnico.
ANÁLISE DOS PRESSUPOSTOS DE PROCEDIBILIDADE DA IN/TCU 71/2012
Avaliação de Viabilidade do Exercício do Contraditório e Ampla Defesa
 Verifica-se que não houve o transcurso de mais de dez anos desde o fato gerador sem que tenha havido a notificação dos responsáveis pela autoridade administrativa federal competente (art. 6º, inciso II, c/c art. 19 da IN/TCU 71/2012, modificada pela IN/TCU 76/2016) , uma vez que o fato gerador da irregularidade sancionada ocorreu em 7/8/2015, e os responsáveis foram notificados sobre as irregularidades pela autoridade administrativa competente conforme abaixo:
Associação Científica de Estudos Agrários, por meio do ofício acostado à peça 41, recebido em 5/11/2018, conforme AR (peça 42) .
Fernando Felipe Ferreyra Hernandez, por meio do ofício acostado à peça 37, recebido em 1/11/2018, conforme AR (peça 38) .
Sérgio Horta Mattos, por meio do ofício acostado à peça 39, recebido em 1/11/2018, conforme AR (peça 40) .
Wladimir Ronald Lobo Farias, por meio do edital acostado à peça 44, publicado em 14/11/2018.
Valor de Constituição da TCE 
 Verifica-se, ainda, que o valor atualizado do débito apurado (sem juros) em 1/1/2017 é de R$ 455.942,75, portanto superior ao limite mínimo de R$ 100.000,00, na forma estabelecida conforme os arts. 6º, inciso I, e 19 da IN/TCU 71/2012, modificada pela IN/TCU 76/2016. 
OUTROS PROCESSOS/DÉBITOS NOS SISTEMAS DO TCU COM OS MESMOS RESPONSÁVEIS
 Informa-se que foram encontrados processos no Tribunal com os mesmos responsáveis:
	Responsável
	Processos

	Associação Científica de Estudos Agrários
	Processo 033.247/2020-0 [TCE, aberto, 'TCE instaurada pelo (a) Banco do Nordeste do Brasil S.A. em razão de Não comprovação da regular aplicação dos recursos repassados pela União, Convênio FUNDECI 2007/047, firmado com o/a BANCO DO NORDESTE DO BRASIL SA, função SEM INFORMACAO, que teve como objeto Colaboração financeira do CONCEDENTE ao CONVENENTE para a execução do projeto intitulado 'DIFUSÃO DE TECNOLOGIAS PARA PRODUÇÃO DE LEITE A BAIXO CUSTO NO SEMI-ÁRIDO NORDESTINO', visando difundir entre os criadores de gado de leite do Ceará tecnologias geradas por instituições de ensino e pesquisa nos últimos anos, principalmente em relação à utilização de recursos genéticos para produção de leite a pasto, promovendo ações que permitam a adoção de tecnologias compatíveis com a realidade local para produção de leite a baixo custo. (nº da TCE no sistema: 17/2020) ']
Processo 026.256/2020-7 [TCE, aberto, 'TCE instaurada pelo (a) Banco do Nordeste do Brasil S.A. em razão de Não comprovação da regular aplicação dos recursos repassados pela União, Convênio Fundeci 2007/187, firmado com o/a Banco do Nordeste do Brasil S.A, função SEM INFORMACAO, que teve como objeto Colaboração financeira da concedente ao convenente para a execução de pesquisa intitulada ¿Estudo do efeito da colonização micorrízica arbuscular no desenvolvimento de bananeira, Musa sp., em relação à biofertilização e à ocorrência ao mal do Panamá¿, visando estudar o potencial natural dos fungos micorrízicos arbusculares na rizosfera de plantas de bananeira, com ênfase nos efeitos diretos e indiretos sobre a nutrição, conforme projeto, que é parte integrante deste convênio, apresentado peço convenente e executora ao concedente. (nº da TCE no sistema: 3652/2019) ']
Processo 025.924/2020-6 [TCE, aberto, 'TCE instaurada pelo (a) Banco do Nordeste do Brasil S.A. em razão de Omissão no dever de prestar contas, Convênio FUNDECI nº 2009/0144, firmado com o/a Banco do Nordeste do Brasil S.A., função SEM INFORMACAO, que teve como objeto Colaboração financeira do CONCEDENTE ao CONVENENTE para a execução de pesquisa intitulada ¿PROGRAMA DE EXTENSÃO PARA CAPACITAÇÃO DO PRODUTOR RURAL À PRODUÇÃO E USO DE ALIMENTOS DISPONÍVEIS NA ZONA NORTE DO ESTADO DO CEARÁ PARA ALIMENTAÇÃO DE OVINOS¿, visando 1. Avaliar as características químico-bromatológicas dos alimentos alternativos e recursos forrageiros disponíveis na Região Norte do Estado do Ceará; 2. Capacitar produtores rurais dessa região com a finalidade de promover a difusão de técnicas que permitam a conservação dos recursos forrageiros; 3. Difundir a ideia da utilização de fontes alternativas de alimentos produzidos no período chuvoso e/ ou de forma intensiva em pequenas áreas, visando uma maior disponibilidade de alimentos no período seco para alimentação de ovinos; 4. Suprir de forma adequada os requisitos nutricionais de ovinos criados na região Norte do estado do Ceará. (nº da TCE no sistema: 4818/2019) ']
Processo 026.253/2020-8 [TCE, aberto, 'TCE instaurada pelo (a) Banco do Nordeste do Brasil S.A. em razão de Não comprovação da regular aplicação dos recursos repassados pela União, Convênio Fundeci 2009/157, firmado com o/a Banco do Nordeste do Brasil S.A, função SEM INFORMACAO, que teve como objeto Colaboração financeira do CONCEDENTE ao CONVENENTE para a execução de pesquisa intitulada ¿SUPORTE DE PESQUISA PARA ANÁLISE DE MACRO E MICRONUTRIENTES EM FRUTICULTURA IRRIGADA NO ESTADO DO CEARÁ¿, visando definir modelos de manejo sustentável das áreas envolvidas nos projetos de fruticultura irrigada, financiados pelo BNB, mediante informações geradas pelas análises de solos, águas e plantas realizadas pelo ¿Espectrofotômetro de Absorção Atômica¿, assim como identificar e acompanhar mediante o diagnóstico das referidas análises, mudanças na dinâmica do sistema solo-água-planta dessas áreas. Específicos: As análises de solos, águas e tecidos vegetais serão utilizadas como suporte de condução de diversos projetos de pesquisa, conforme Projeto, que é parte integrante deste Convênio, apresentado pelo CONVENENTE E EXECUTORA ao CONCEDENTE e por este aprovado. (nº da TCE no sistema: 3645/2019) ']
Processo 026.255/2020-0 [TCE, aberto, 'TCE instaurada pelo (a) Banco do Nordeste do Brasil S.A. em razão de Não comprovação da regular aplicação dos recursos repassados pela União, Convênio FUNDECI nº 2009/131, firmado com o/a Banco do Nordeste do Brasil S.A, função SEM INFORMACAO, que teve como objeto Colaboração financeira do CONCEDENTE ao CONVENENTE para a execução de pesquisa intitulada 'FORMAÇÃO DE MULTIPLICADORES EM AGROECOLOGIA PARA O FORTALECIMENTO DA AGRICULTURA FAMILIAR', visando buscar o fortalecimento da Agricultura Familiar Camponesa, de forma participativa, através da implementação de atividades com base agroecológica em áreas de assentamentos rurais por meio de formação social, técnica e ambiental de jovens camponeses, estudantes das ciências agrárias, de assessores técnicos e agentes rurais das instituições de ATER (nº da TCE no sistema: 3647/2019) ']
Processo 025.334/2020-4 [TCE, aberto, 'TCE instaurada pelo (a) Banco do Nordeste do Brasil S.A. em razão de Não comprovação da regular aplicação dos recursos repassados pela União, Convênio FDR nº 2007/0044, firmado com o/a BANCO DO NORDESTE DO BRASIL SA, função SEM INFORMACAO, que teve como objeto Colaboração financeira do CONCEDENTE ao CONVENENTE para a execução de pesquisa intitulada ¿O IMPACTO DO PROGRAMA BOLSA FAMÍLIA SOBRE O BEM-ESTAR DAS FAMÍLIAS', visando avaliar o impacto do Programa Bolsa Família nos aspectos estruturais da pobreza, restrito ao Estado do Ceará, analisando se as famílias beneficiadas conseguiram alcançar uma situação de 'emancipação sustentada¿ e a melhoria das condições socioeconômicas, conforme Projeto, que é parte integrante deste Convênio, apresentado pelo CONVENENTE E EXECUTORA ao CONCEDENTE e por este aprovado. (nº da TCE no sistema: 2318/2019) ']
Processo 016.842/2020-0 [TCE, aberto, 'TCE instaurada pelo (a) Banco do Nordeste do Brasil S.A. em razão de Não comprovação da regular aplicação dos recursos repassados pela União, Convênio FUNDECI nº 2010/0172, firmado com o/a Banco do Nordeste do Brasil S.A., função SEM INFORMACAO, que teve como objeto Colaboração financeira do CONCEDENTE ao CONVENENTE para a execução de pesquisa intitulada 'RESERVA DE FORRAGEM PARA A SECA: UTILIZAÇÃO DE SILAGEM EM SISTEMA DE PRODUÇÃO FAMILIAR NO SEMIÁRIDO', visando difundir entre os criadores familiares do Semiárido e técnicos da região a tecnologia de conservação de forragens para a época da seca sob a forma de silagem. (nº da TCE no sistema: 4819/2019) ']
Processo 033.798/2019-2 [TCE, aberto, 'TCE instaurada pelo (a) Banco do Nordeste do Brasil S.A. em razão de Omissão no dever de prestar contas, Convênio BNB/Fundeci ACEG nº 2011/011, firmado com o/a BANCO DO NORDESTE DO BRASIL SA, função SEM INFORMACAO, que teve como objeto Colaboração financeira do CONCEDENTE ao CONVENENTE para a execução do projeto intitulada 'DESENVOLVIMENTO DE FITOTERÁPICO A PARTIR DO CUMARU CULTIVADO (AMBURANA CEARENSIS) INDICADO NO TRATAMENTO DA ASMA: INOVAÇÃO NA CADEIA PRODUTIVA DO NORDESTE', visando realizar estudos farmacêutico, toxicológico e farmacológico pré-clinico de Amburana cearensis cultivada para o desenvolvimento de fitoterápico competitivo e de qualidade, indicado no tratamento da asma leve a moderada, conforme Projeto, que é parte integrante deste Convênio, apresentado pelo CONVENENTE e EXECUTORA ao CONCEDENTE e por este aprovado (nº da TCE no sistema: 879/2019) ']
Processo 004.716/2020-5 [TCE, aberto, 'TCE instaurada pelo (a) Banco do Nordeste do Brasil S.A. em razão de Omissão no dever de prestar contas, Convênio FUNDECI nº 2010/0266, firmado com o/a BANCO DO NORDESTE DO BRASIL SA, função SEM INFORMACAO, que teve como objeto Colaboração financeira do CONCEDENTE a CONVENENTE para a execução de pesquisa intitulada 'SISTEMA PLANTIO DIRETO DO MILHO NO SERTÃO DO CARIRI-CE', visando implantar o sistema de plantio direto do milho precoce no sertão do Cariri em Missão Velha /CE, buscando a melhor cultura de cobertura e o melhor manejo a ser adotado par as condições do semiárido, conforme Projeto, que é parte integrante deste Convênio, apresentado pela CONVENENTE e EXECUTORA ao CONCEDENTE e por este aprovado (nº da TCE no sistema: 2319/2019) ']
Processo 024.292/2020-6 [TCE, aberto, 'TCE instaurada pelo (a) Banco do Nordeste do Brasil S.A. em razão de Não comprovação da regular aplicação dos recursos repassados pela União, Convênio FUNDECI nº 2010/343, firmado com o/a Banco do Nordeste do Brasil S.A., função SEM INFORMACAO, que teve como objeto Colaboração financeira do concedente ao convenente para a execução de pesquisa intitulada 'CURSO INTENSIVO SOBRE QUALIDADE DA CARCAÇA E DA CARNE DE OVINOS E CAPRINOS.', visa promover um evento internacional de alto nível que possa contribuir para os profissionais da área e estudantes de pós-graduação em Ovino¿Caprinocultura, uma atualização dos conhecimentos e intercâmbio de critérios de avaliação e comercialização da carne de pequenos ruminantes na região Nordeste do país. (nº da TCE no sistema: 4822/2019) ']
Processo 009.164/2020-0 [TCE, encerrado, 'TCE instaurada pelo (a) Banco do Nordeste do Brasil S.A. em razão de Não comprovação da regular aplicação dos recursos repassados pela União, Convênio FUNDECI nº 2010/0029, firmado com o/a Banco do Nordeste do Brasil S.A, função SEM INFORMACAO, que teve como objeto Colaboração financeira da concedente ao convenente para a execução de pesquisa intitulada ¿Suporte de pesquisa para análise de solo, tecidos e águas em fruticultura irrigada no nordeste do Brasil¿, visando dar suporte na preparação de amostras de solos, águas e tecidos vegetais a diversos projetos de pesquisas no Departamento de Ciências do Solo/UFC. (nº da TCE no sistema: 4821/2019) ']

	Fernando Felipe Ferreyra Hernandez
	Processo 016.842/2020-0 [TCE, aberto, 'TCE instaurada pelo (a) Banco do Nordeste do Brasil S.A. em razão de Não comprovação da regular aplicação dos recursos repassados pela União, Convênio FUNDECI nº 2010/0172, firmado com o/a Banco do Nordeste do Brasil S.A., função SEM INFORMACAO, que teve como objeto Colaboração financeira do CONCEDENTE ao CONVENENTE para a execução de pesquisa intitulada 'RESERVA DE FORRAGEM PARA A SECA: UTILIZAÇÃO DE SILAGEM EM SISTEMA DE PRODUÇÃO FAMILIAR NO SEMIÁRIDO', visando difundir entre os criadores familiares do Semiárido e técnicos da região a tecnologia de conservação de forragens para a época da seca sob a forma de silagem. (nº da TCE no sistema: 4819/2019) ']
Processo 004.716/2020-5 [TCE, aberto, 'TCE instaurada pelo (a) Banco do Nordeste do Brasil S.A. em razão de Omissão no dever de prestar contas, Convênio FUNDECI nº 2010/0266, firmado com o/a BANCO DO NORDESTE DO BRASIL SA, função SEM INFORMACAO, que teve como objeto Colaboração financeira do CONCEDENTE a CONVENENTE para a execução de pesquisa intitulada 'SISTEMA PLANTIO DIRETO DO MILHO NO SERTÃO DO CARIRI-CE', visando implantar o sistema de plantio direto do milho precoce no sertão do Cariri em Missão Velha /CE, buscando a melhor cultura de cobertura e o melhor manejo a ser adotado par as condições do semiárido, conforme Projeto, que é parte integrante deste Convênio, apresentado pela CONVENENTE e EXECUTORA ao CONCEDENTE e por este aprovado (nº da TCE no sistema: 2319/2019) ']

	Sérgio Horta Mattos
	Processo 029.976/2007-3 [TCE, encerrado, 'TCE CONTRA O SENHOR SÉRGIO HORTA MATTOS, SECRETÁRIO MUNICIPAL DE SAÚDE DA PREFEITURA MUNICIPAL DE PENTECOSTE - CE - IRREGULARIDADES NA APLICAÇÃO DOS RECURSOS DO SUS - PR-25000.100290/2007-04 MS ']

 Informa-se que foi encontrado débito imputável aos responsáveis em outras TCEs registradas no sistema e-TCE:
	Responsável
	TCES

	Associação Científica de Estudos Agrários
	1802/2020 (R$ 89.094,86) - Aguardando manifestação do controle interno
3649/2019 (R$ 85.756,84) - Aguardando manifestação do controle interno
3651/2019 (R$ 103.921,80) - Aguardando manifestação do controle interno
3673/2019 (R$ 34.261,06) - Aguardando manifestação do controle interno
2455/2020 (R$ 68.274,09) - Aguardando ajustes do instaurador
1088/2020 (R$ 146.816,80) - Aguardando manifestação do controle interno
1198/2020 (R$ 72.081,99) - Aguardando manifestação do controle interno
4817/2019 (R$ 53.522,94) - Aguardando manifestação do controle interno
4820/2019 (R$ 23.600,73) - Aguardando manifestação do controle interno

	Fernando Felipe Ferreyra Hernandez
	1802/2020 (R$ 89.094,86) - Aguardando manifestação do controle interno
1198/2020 (R$ 72.081,99) - Aguardando manifestação do controle interno
4820/2019 (R$ 23.600,73) - Aguardando manifestação do controle interno

 A tomada de contas especial está, assim, devidamente constituída e em condição de ser instruída.
EXAME TÉCNICO
Da defesa do responsável Sergio Horta Mattos
O responsável Sérgio Horta Mattos apresentou defesa, que passa a ser analisada em seguida:
Argumento 1 (peça 83. p. 3 e 18-25) :
O responsável alega que teria saído do cargo antes dos fatos avaliados, pois não compunha a Diretoria da convenente, tampouco seu quadro de associados, conforme pedido de renúncia e de desfiliação ora apresentado, datado de 07/10/2010, editais e atas de reuniões posteriores, e, consequentemente, não foi quem promoveu ou consentiu com a irregularidade.
Análise do argumento 1: 
Compulsando os autos, verifica-se que o defendente não fazia parte da entidade quando houve a responsabilidade pela efetiva prestação de contas, tampouco quando da vigência do Convênio, que foi de 07/12/2010 a 07/06/2015. Conforme identificado à peça 83, p. 3 e 18-25, aquele defendente foi gestor até 29/10/2010, data da concordância com o pedido de renúncia e desfiliação, de modo que não recaía sobre ele o dever de prestar contas, visto não ser mais Diretor Financeiro da Associação Científica de Estudos Agrários quando das irregularidades.
Conforme exposto, a obrigação de prestar contas recai sobre o titular do cargo na data de vencimento da prestação de contas, ainda que este não tenha recebido ou gerido os recursos. No caso em tela, o responsável não era mais Diretor Financeiro à época da assinatura do Convênio e da posterior obrigação de prestar contas.
Sendo a ilegitimidade passiva uma prejudicial de mérito, outros argumentos não estão sendo detalhados para o presente defendente, havendo, contudo, verificação de argumentação semelhante às apresentadas pelos demais responsáveis, as quais serão delineadas nas defesas abaixo analisadas. Pelo exposto, acolhem-se as alegações de defesa e razões de justificativas apresentadas, devendo o responsável ser excluído do rol de responsáveis.
Da defesa dos responsáveis Associação Científica de Estudos Agrários, Fernando Felipe Ferreyra Hernandez e Wladimir Ronald Lobo Farias (falecido) 
Preliminarmente, deve-se esclarecer que o Sr. Fernando Felipe Ferreyra Hernandez, Presidente da Associação, manifestou-se nos autos em alguns momentos na condição de pessoa física, e, em outros, na condição de representante da ACEG. Perceba-se que a procuração constante à peça 78 traz como outorgante sua pessoa física, porém, com menção específica à Associação Científica de Estudos Agrários. Já a defesa apresentada, traz, em epígrafe, que é concernente à ACEG. 
Em que pese o exposto, entende esta Unidade Técnica que as ciências foram dadas por ambas as partes e que, como o responsável ainda é Presidente da ACEG, deve-se considerar como defesa conjunta o documento apresentado à peça 94, sem a implicação de revelia para qualquer dos responsáveis.
Os responsáveis Associação Científica de Estudos Agrários, Fernando Felipe Ferreyra Hernandez e Wladimir Ronald Lobo Farias (representado pela Sra. Kátia Cristina Fernandes e Silva, cônjuge sobrevivente) apresentaram suas defesas com argumentações idênticas (peças 94 e 95) , razão pela qual serão analisadas em conjunto a seguir:
Argumento 1 (peça 94, p. 2 e peça 95, p.2) :
Os responsáveis alegam que existe a comprovação da boa e regular aplicação dos recursos federais e os objetivos que motivaram o repasse dos recursos foram atingidos. Aduzem que o objeto do convênio 01.10.0622.00 fora devida e tempestivamente cumprido, na integra, e que consta nos autos tanto o relatório final de cumprimento do objeto (com o respectivo ofício de encaminhamento protocolado perante a Concedente) quanto o aceite da FINEP, documento por meio do qual a Concedente declara que o objeto conveniado fora cumprido em sua integralidade, conforme as exigências do convênio.
Análise do argumento 1: 
A FINEP emitiu documento informando que tecnicamente houve aceite do Relatório Técnico Final como cumprimento do convênio, contudo, não se manifestou em nenhum momento favorável à aprovação das contas, em virtude da análise financeira pendente, uma vez que não houve a apresentação da devida prestação de contas.
A ausência dos documentos financeiros do ajuste impede a comprovação da boa e regular aplicação dos recursos. Há que se considerar que a responsabilidade imputada aos responsáveis decorre do fato de que a eles recai a obrigação de comprovarem a boa e regular aplicação dos recursos públicos, por força do que dispõe o parágrafo único do art. 70 da Constituição Federal, e o art. 93 do Decreto-Lei 200/1967. Neste contexto, ainda que houvesse possível ausência de dolo ou de locupletamento do gestor faltoso, tal fato não o exime de reparar o dano causado ao erário, haja vista não se tratar de sanção a ele imposta, mas, do dever de recompor os prejuízos decorrentes de sua ação ou omissão. A jurisprudência do Tribunal é vasta neste sentido, a exemplo dos Acórdão 1517/2012-TCU-Primeira Câmara, Relator Ministro Valmir Campelo, 10.851/2018-Primeira Câmara, Relator Ministro Bruno Dantas, 2.090/2018-Plenário, Relator Ministro José Múcio Monteiro.
Argumento 2 (peça 94, p. 4 e 95, p. 4) :
Os responsáveis alegam que tiveram seus direitos de defesa cerceados. Dizem que consta no processo documento datado de 09/09/2015 (peça 21) em que a Associação dá notícia ao órgão concedente acerca de fato fortuito grave que assolou seus arquivos, os impedindo de encaminhar documentos de prestação de contas. Afirmam que consta na peça 22 o encaminhamento pela ACEG ao FINEP do ofício 11/2016 (28/10/2016) , contendo justificativas técnicas e jurídicas componentes de defesa administrativa contra o não encaminhamento integral da documentação relativa à prestação de contas do convênio 01.10.00622.00. Em seguida, tendo em vista que as alegações primeiras foram infrutíferas, as notificações se seguiram com ameaças de instauração de tomadas de contas especiais. Informam que a ACEG, em nome dos professores e coordenadores, protocolou recurso administrativo aos 28/02/2017 (peça 23) , buscando ver seus argumentos apreciados por alguma autoridade da FINEP, o que, mais uma vez, não teria ocorrido.
Análise do argumento 2: 
Tal alegação não merece prosperar, pois constam nos autos, no Formulário de Proposta de TCE 011/2017 (peça 26, p. 8-9) , as análises sobre as justificativas e defesas apresentadas, onde a FINEP consigna que: 
Em resposta à carta protocolo Finep nº 008.367/15, foi recebida a documentação protocolada sob o nº 010.540/15. A instituição informa que a documentação referente à prestação de contas do convênio foi extraviada e, por isso, não foi possível elaborar a prestação de contas. As argumentações apresentadas pela instituição não foram aceitas, uma vez que, conforme Termo do Convênio, Cláusula VII, item 7.5, a instituição tem como obrigação a guarda dos registros financeiros e contábeis e demonstrativos financeiros pelo prazo de 10 anos, contado da aprovação da prestação de contas. Assim, a área de prestação de contas encaminhou 2ª carta de cobrança para a instituição e todos os responsáveis pela gestão do convênio, por meio das cartas protocolo Finep nº s 009.951/16, 009.958/16, 009.959/16, 009.960/16, 009.961/16, 009.874/16. 001.330/17, 001.331/17 e 001.334/17. 
Em resposta as cartas protocolo Fínep nº s 009.951/16, 009.959/16 e 009.961/16 foi encaminhada documentação protocolada sob o nº 009.874/16 em 04/11/2016. A documentação apresenta como motivo para o não envio da prestação de contas final ter sido vítima de crime de apropriação indébita, cometida [contra] seu patrimônio, mas não houve envio de documento que comprove tal ato. 
Ademais, a instituição solicita que as contas do convênio nº 01.10.0622.00 sejam consideradas iliquidáveis. Em resposta às cartas protocolo Finep nº s 001.331/17 e 001.334/17 foi encaminhada documentação protocolada sob o nº 001.875/17 de 06/03/2017. 
A documentação apresenta como motivo para o não envio da prestação de contas final ter sido vítima de crime de apropriação indébita, cometida [contra] seu patrimônio, mas houve envio de nenhum documento que comprove tal ato. Ademais, a instituição solicita que as contas do convênio nº 01.10.0622.00 sejam consideradas iliquidáveis. 
A justificativa não elide o dever de prestar contas pela instituição e, por isso, o valor liberado para o convênio está sendo glosado. As cartas protocolo Finep nº s 009.960/16, 009.874/16, 001.331/17 e 001.334/17 foram recebidas por seus destinatários, conforme avisos de recebimento e códigos de rastreamento em anexo. No entanto, não houve manifestação sobre os seus conteúdos. A carta protocolo Finep nº 001.330/17 foi devolvida pelos correios com a informação de 'DESCONHECIDO'. Não houve a devolução, pelos correios, da carta protocolo Finep nº 009.958/16. O aviso de recebimento retornou a Finep, sem as devidas assinaturas.
Igualmente, o Relatório de Tomada de Contas Especial (peça 54, p. 5-9) também trata das análises das argumentações apresentadas. Ainda que houvesse falhas na fase interna da TCE, o que não se verifica no presente caso, a ausência de contraditório e ampla defesa naquela fase não viola o devido processo legal, sendo este respeitado quando, na fase externa, há oportunidade de defesa, mediante a citação válida dos responsáveis. A TCE, na fase anterior ao seu encaminhamento ao TCU, possui natureza inquisitiva, destinando-se a apurar os fatos, identificar os responsáveis e quantificar o dano. Apenas após a remessa ao TCU pode-se falar em partes e em litígio, sendo então assegurados o contraditório e a ampla defesa (Acórdão 417/2010-TCU-Segunda Câmara, Relator: AUGUSTO SHERMAN) 
Argumento 3 (peça 94, p. 8-13 e peça 95, p. 8-13) :
Os responsáveis alegam que houve inexigibilidade de conduta diversa, pois a convenente, Associação de Estudos Agrários - ACEG, teria sido vítima de crime de apropriação indébita, cometida contra seu patrimônio especificamente na época em comento. Como prova da ocorrência dos ilícitos perpetrados à época, trazemos à colação cópia da Queixa-Crime tempestivamente protocolada no órgão de segurança competente aos 05/09/2013, a qual deu origem ao processo criminal em trâmite na Justiça do Estado do Ceará para elucidação dos fatos e identificação dos responsáveis. Aduzem que a ausência de documento não gera prova indubitável que houve lesão ao cofre público, pois a ACEG cumpriu efetivamente com as obrigações que lhes foram conferidas, com base nos relatórios resultantes do efetivo cumprimento do objeto decorrente dos projetos em pauta. Contudo, em virtude das circunstâncias de força maior, a ACEG está tecnicamente impossibilitada de apresentar documentação complementar referente à prestação de contas do referido convênio, pelo que requerem que as contas sejam consideradas iliquidáveis, com base na jurisprudência do TCU.
Análise do argumento 3: 
Inicialmente, deve-se dizer que a apresentação de queixa-crime e a existência de processo criminal em curso não têm o condão de confirmar o alegado pelos defendentes. Não há condenação penal nos autos mencionados ou qualquer outra confirmação de que os documentos do convênio em análise teriam sido de fato furtados. Mencione-se que a queixa-crime apresentada sequer elencou a que convênios a documentação possivelmente furtada se referiam, sendo realizada de forma genérica.
O não detalhamento de possíveis documentos extraviados/furtados atua, nesse caso, como uma carta branca ou escudo aos gestores quanto a todos os convênios da entidade. É imperioso dizer que constam nesta Corte de Contas 12 processos da ACEG por omissão no dever de prestar de contas, onde as argumentações são sempre semelhantes as deste processo, de que houve impossibilidade de prestar contas por furto de documentos, o que, diga-se, não foi comprovado.
Outro ponto a destacar é que, conforme verificação dos autos e de acordo com o consignado pela FINEP às peças 26 e 54, não houve apresentação sequer de extratos bancários da conta específica, o que poderia ser resgatado pela entidade, assim como destinatários de transferências, fotocópias de cheques etc. Tais documentos se mantêm em posse do Banco, e não da entidade, e poderiam trazer indícios do alegado e de possível boa fé dos responsáveis, ao se verificar por este Tribunal a possível ausência de saques, destinatários de transferências e cheques, aplicação correta dos recursos no mercado financeiro, entre outros aspectos.
Também poderiam ser colacionados aos autos cópias de notas fiscais, declarações de terceiros beneficiários de pagamentos, ainda que, segundo entendimento já pacificado do TCU, em relação às declarações de terceiros apresentadas, haja entendimento que essas possuem baixa força probatória, porém, em confronto com documentos bancários, poderiam indicar regularidade ainda que parcial na aplicação dos recursos. É dever do interessado demonstrar a veracidade do alegado, principalmente quando não apresentados os documentos capazes de estabelecer nexo de causalidade entre o desembolso dos recursos recebidos e os comprovantes de despesas apresentados (Acórdão 6942/2015-TCU-Primeira Câmara, rel. BRUNO DANTAS; 6.723/2015-TCU-1ª Câmara, rel. BENJAMIN ZYMLER; 7.580/2015-TCU-1ª Câmara, rel. BENJAMIN ZYMLER; 8.938/2015-TCU-2ª Câmara, rel. ANDRÉ DE CARVALHO; 512/2016-TCU-2ª Câmara, rel. RAIMUNDO CARREIRO, entre outros) .
Nesse diapasão, tendo em vista que não foram apresentados elementos que pudessem afastar a irregularidade ou o dano nem justificar a conduta, rejeitam-se as alegações de defesa apresentadas.
A jurisprudência do TCU há muito se consolidou no sentido que incumbe ao gestor o ônus de produzir as evidências necessárias para comprovar o bom e regular emprego dos recursos públicos, em consonância às disposições contidas no art. 70, parágrafo único, da Constituição Federal, e no art. 93 do Decreto-Lei 200/1967. Dentre os inúmeros julgados nesse sentido, destaca-se excerto do voto condutor do Acórdão 2435/2015-TCU-Plenário, proferido pela Exma. Ministra Ana Arraes, nos termos que se seguem:
8. Acompanho os pareceres, uma vez que não ficou comprovado o nexo de causalidade entre a documentação juntada aos autos e o objeto do convênio supostamente executado. Como consignou o MPTCU, não basta demonstrar a execução de um determinado objeto. É dever do gestor público, em especial em tomada de contas especial, aduzir elementos probatórios consistentes, coerentes e suficientes, hábeis a demonstrar, de forma inequívoca, o bom e correto emprego das verbas geridas, de acordo com as normas pertinentes.
9. O art. 30 da Instrução Normativa STN 1/1997, que regulamentava a aplicação de recursos transferidos por meio de convênio à época, determinava expressamente que as despesas serão comprovadas mediante documentos originais fiscais ou equivalentes, devendo as faturas, recibos, notas fiscais e quaisquer outros documentos comprobatórios serem emitidos em nome do convenente ou do executor, se for o caso, devidamente identificados com referência ao título e número do convênio. Nessa mesma linha, é oportuno destacar os ensinamentos do Ministro Ubiratan Aguiar, em sua obra 'Convênios e Tomadas de Contas Especiais', verbis: 
Para comprovar a boa aplicação dos recursos é necessária a existência de uma série de nexos: o extrato bancário deve coincidir com a relação de pagamentos efetuados, que deve refletir as notas fiscais devidamente identificadas com o número do convênio, que devem ser coincidentes com a vigência do convênio e com as datas dos desembolsos ocorridos na conta específica. (In Convênios e Tomadas de Contas Especiais: manual prático, 2ª ed. rev. e ampl., Ubiratan Aguiar et. al. Belo Horizonte: Fórum, 2005, p.43) . Destarte, se o gestor não comprovar a boa e regular aplicação dos recursos públicos que estão sob sua tutela gerencial, a ele será imputado o débito correspondente e a multa aplicável ao caso concreto. Trata-se, em verdade, da culpa presumida, pela incidência da culpa contra a legalidade, tendo em vista tratar-se de atos dos responsáveis que descumpriram a norma legal.
Da análise procedida acima, verifica-se que os argumentos de defesa não foram suficientes para elidir a irregularidade pela qual estão sendo responsabilizados, de forma que devem ser rejeitados.
Não há elementos para que se possa efetivamente aferir e reconhecer a ocorrência de boa-fé na conduta da Associação Científica de Estudos Agrários, Fernando Felipe Ferreyra Hernandez e Wladimir Ronald Lobo Farias (representado por seu espólio) , podendo este Tribunal, desde logo, proferir o julgamento de mérito pela irregularidade das contas, conforme os termos dos §§ 2º e 6º do art. 202 do Regimento Interno do TCU, condenando-se os responsáveis ao débito apurado e aplicando-lhes a multa prevista no art. 57 da Lei 8.443/1992.
Prescrição da Pretensão Punitiva
 Vale ressaltar que a pretensão punitiva do TCU, conforme Acórdão 1441/2016-TCU-Plenário, Relator Min. Benjamin Zymler, que uniformizou a jurisprudência acerca dessa questão, subordina-se ao prazo geral de prescrição indicado no art. 205 do Código Civil, que é de dez anos, contado da data de ocorrência da irregularidade sancionada, nos termos do art. 189 do Código Civil, sendo este prazo interrompido pelo ato que ordenar a citação, a audiência ou a oitiva dos responsáveis.
No caso em exame, não ocorreu a prescrição, uma vez que a irregularidade sancionada ocorreu em 7/8/2015, e o ato de ordenação da citação ocorreu em 8/9/2019.
Cumulatividade de multas 
Quanto à possibilidade de aplicação cumulativa das multas dos arts. 57 e 58, inciso I, da Lei 8.443/1992, ainda que seja adequada a realização de citação e audiência do responsável, por força do disposto no art. 209, § 4º, do Regimento Interno do TCU, o Tribunal reconhece que existe relação de subordinação entre as condutas de 'não comprovação da aplicação dos recursos' e de 'omissão na prestação de contas', sendo a primeira consequência da segunda, o que enseja, na verificação das duas irregularidades, a aplicação da multa do art. 57 com o afastamento da multa do art. 58, inciso I, em atenção ao princípio da absorção (Acórdão 9579/2015-TCU-Segunda Câmara, Relator Min. Vital do Rêgo; Acórdão 2469/2019-TCU-Primeira Câmara, Relator Min. Augusto Sherman) .
Conforme leciona Cezar Bitencourt (Tratado de Direito Penal: parte geral - 8ª Edição - São Paulo: Saraiva, 2003. Pg. 565) , na absorção, ' (...) a pena do delito mais grave absorve a pena do delito menos grave, que deve ser desprezada'. No caso concreto, a 'omissão no dever de prestar contas', embora seja uma irregularidade autônoma, funciona como fase ou meio para a consecução da 'não comprovação da aplicação dos recursos', havendo clara relação de interdependência entre essas condutas. Dessa forma, recaindo as duas ocorrências num mesmo gestor, deve prevalecer a pena do delito mais grave, qual seja, a multa do art. 57 da Lei 8.443/1992.
Cumpre observar, ainda, que a conduta dos responsáveis, consistente nas irregularidades 'não comprovação da boa e regular aplicação dos recursos federais repassados em face da omissão no dever de prestar contas' e 'não cumprimento do prazo para apresentação de prestação de contas pelo gestor dos recursos', configura violação não só às regras legais, mas também aos princípios basilares da administração pública, eis que, em última análise, ocorre o comprometimento da necessária satisfação à sociedade sobre o efetivo emprego dos recursos públicos postos à disposição da municipalidade, por força do instrumento de repasse em questão.
Nesses casos, em que fica evidente a falta de transparência e lisura, não há como afastar as suspeitas sempre presentes de que a totalidade dos recursos públicos federais, transferida ao convenente, tenha sido integralmente desviada, em prol de gestor ímprobo, ou de pessoas por ele determinadas, a revelar grave inobservância de dever de cuidado no trato com a coisa pública, isto é, ato praticado com culpa grave, pois, na espécie, a conduta do responsável se distancia daquela que seria esperada de um administrador público minimante diligente, num claro exemplo de erro grosseiro a que alude o art. 28 do Decreto-lei 4.657/1942 (Lei de Introdução às Normas do Direito Brasileiro) , incluído pela Lei 13.655/2018 (Acórdão 1689/2019-TCU-Plenário, Relator Min. Augusto Nardes; Acórdão 2924/2018-TCU-Plenário, Relator Min. José Mucio Monteiro; Acórdão 2391/2018-TCU-Plenário, Relator Min. Benjamin Zymler) . 
CONCLUSÃO
 Em face da análise promovida na seção 'Exame Técnico', propõe-se acolher as alegações de defesa de Sérgio Horta Mattos, exclui-lo da relação processual, e rejeitar as alegações de defesa e razões de justificativa da Associação Científica de Estudos Agrários, Fernando Felipe Ferreyra Hernandez e Wladimir Ronald Lobo Farias (representante do espólio) , uma vez que não foram suficientes para sanar as irregularidades a eles atribuídas e nem afastar o débito apurado. Ademais, inexistem nos autos elementos que demonstrem a boa-fé dos últimos responsáveis ou a ocorrência de outras excludentes de culpabilidade.
Vale ressaltar que a jurisprudência pacífica nesta Corte é no sentido da imprescritibilidade das ações de ressarcimento ao erário (Súmula TCU 282) . Dessa forma, identificado dano ao erário, devese instaurar e julgar o processo de tomada de contas especial para responsabilizar seus agentes causadores, respeitando o direito ao contraditório e à ampla defesa, independentemente de quando ocorreram os atos impugnados.
Verifica-se também que não houve a prescrição da pretensão punitiva, conforme análise já realizada.
 Tendo em vista que não constam dos autos elementos que permitam reconhecer a boa-fé dos últimos responsáveis, sugere-se que as suas contas sejam julgadas irregulares, nos termos do art. 202, § 6º, do Regimento Interno do TCU, com a imputação do débito atualizado monetariamente e acrescido de juros de mora, nos termos do art. 202, § 1º, do Regimento Interno do TCU, descontado o valor eventualmente recolhido, com a aplicação da multa prevista no art. 57 da Lei 8.443/1992.
PROPOSTA DE ENCAMINHAMENTO
Diante do exposto, submetemos os autos à consideração superior, propondo ao Tribunal:
acolher as alegações de defesa apresentadas pelo Sr. Sérgio Horta Mattos (CPF: XXX.968.823-XX) , excluindo-o do rol de responsáveis;
rejeitar as alegações de defesa apresentadas pelos responsáveis Associação Científica de Estudos Agrários (CNPJ: 04.404.093/0001-70) , Fernando Felipe Ferreyra Hernandez (CPF: XXX.324.943-XX) e Wladimir Ronald Lobo Farias (falecido - CPF: XXX.871.383-XX) ; 
 julgar irregulares, nos termos dos arts. 1º, inciso I, 16, inciso III, alíneas a e c, da Lei 8.443/1992, c/c os arts. 19 e 23, inciso III, da mesma Lei, as contas dos responsáveis Associação Científica de Estudos Agrários (CNPJ: 04.404.093/0001-70) , Fernando Felipe Ferreyra Hernandez (CPF: XXX.324.943-XX) e Wladimir Ronald Lobo Farias (falecido - CPF: XXX.871.383-XX) , condenando-os solidariamente ao pagamento das importâncias a seguir especificadas, atualizadas monetariamente e acrescidas dos juros de mora, calculadas a partir das datas discriminadas até a data da efetiva quitação do débito, fixando-lhes o prazo de quinze dias, para que comprovem, perante o Tribunal, o recolhimento das referidas quantias aos cofres do Fundo Nacional de Desenvolvimento Científico e Tecnológico, nos termos do art. 23, inciso III, alínea 'a', da citada lei, c/c o art. 214, inciso III, alínea 'a', do Regimento Interno do TCU. 
 Débitos relacionados ao responsável Associação Científica de Estudos Agrários (CNPJ: 04.404.093/0001-70) em solidariedade com Fernando Felipe Ferreyra Hernandez (CPF: XXX.324.943-XX) e Wladimir Ronald Lobo Farias (CPF: XXX.871.383-XX) :
	Data de ocorrência
	Valor histórico (R$) 

	2/6/2011
	21.400,00

	16/6/2011
	295.007,18

Valor atualizado do débito (com juros) em 30/9/2020: R$ 580.390,07.
aplicar individualmente aos responsáveis Associação Científica de Estudos Agrários (CNPJ: 04.404.093/0001-70) , Fernando Felipe Ferreyra Hernandez (CPF: XXX.324.943-XX) a multa prevista no art. 57 da Lei 8.443/1992 c/c o art. 267 do Regimento Interno do TCU, fixando-lhes o prazo de quinze dias, a contar da notificação, para que comprovem, perante o Tribunal (art. 214, III, alínea 'a', do Regimento Interno do TCU) , o recolhimento da dívida aos cofres do Tesouro Nacional, atualizada monetariamente desde a data do acórdão proferido por este Tribunal até a data do efetivo recolhimento, se paga após o vencimento, na forma da legislação em vigor;
 autorizar, desde logo, a cobrança judicial das dívidas, caso não atendidas as notificações, na forma do disposto no art. 28, inciso II, da Lei 8.443/1992;
autorizar também, desde logo, se requerido, com fundamento no art. 26 da Lei 8.443, de 1992, c/c o art. 217, §§ 1º e 2º, do Regimento Interno do TCU, o parcelamento da (s) dívida (s) em até 36 parcelas, incidindo, sobre cada parcela, corrigida monetariamente, os correspondentes acréscimos legais, fixando-lhe o prazo de quinze dias, a contar do recebimento da notificação, para comprovar, perante o Tribunal, o recolhimento da primeira parcela, e de trinta dias, a contar da parcela anterior, para comprovar os recolhimentos das demais parcelas, devendo incidir, sobre cada valor mensal, atualizado monetariamente, os juros de mora devidos, no caso do débito, na forma prevista na legislação em vigor, alertando os responsáveis de que a falta de comprovação do recolhimento de qualquer parcela importará o vencimento antecipado do saldo devedor, nos termos do § 2º do art. 217 do Regimento Interno deste Tribunal; 
esclarecer ao responsável Fernando Felipe Ferreyra Hernandez (CPF: XXX.324.943-XX) que, caso se demonstre, por via recursal, a correta aplicação dos recursos, mas não se justifique a omissão da prestação de contas, o débito poderá ser afastado, mas permanecerá a irregularidade das contas, dando-se ensejo à aplicação da multa prevista no art. 58, inciso I, da Lei 8.443/1992;
enviar cópia do Acórdão a ser prolatado à Procuradoria da República no Estado do Ceará, nos termos do § 3º do art. 16 da Lei 8.443/1992, c/c o § 7º do art. 209 do Regimento Interno do TCU, para adoção das medidas cabíveis; e
enviar cópia do Acórdão que vier a ser proferido à Financiadora de Estudos e Projetos - FINEP e aos responsáveis, para ciência;
informar à Procuradoria da República no Estado do Ceará, à Financiadora de Estudos e Projetos - FINEP e aos responsáveis que a presente deliberação, acompanhada do Relatório e do Voto que a fundamentam, está disponível para a consulta no endereço www.tcu.gov.br/acordaos, além de esclarecer que, caso requerido, o TCU poderá fornecer sem custos as correspondentes cópias, de forma impressa; e
informar à Procuradoria da República no Estado do Ceará que, nos termos do parágrafo único do art. 62 da Resolução TCU 259/2014, os procuradores e membros do Ministério Público credenciados nesta Corte podem acessar os presentes autos de forma eletrônica e automática, ressalvados apenas os casos de eventuais peças classificadas como sigilosas, as quais requerem solicitação formal."
2.	Essa proposta de encaminhamento contou com a anuência do corpo diretivo da SecexTCE (peças 99 e 100) e com a concordância do Ministério Público/TCU, representado nestes autos pelo Subprocurador-Geral Lucas Rocha Furtado (peça 101) .
	É o Relatório.

Carla Albuquerque Marques (OAB/CE 15.650), representando Fernando Felipe Ferreyra Hernandez e Associação Científica de Estudos Agrários (procuração à peça 78) e o espólio de Wladimir Ronald Lobo Farias (procuração à peça 80).

Subprocurador-Geral Lucas Rocha Furtado.

TOMADA DE CONTAS ESPECIAL. CONVÊNIO. OMISSÃO QUANTO AO DEVER DE PRESTAR CONTAS. CITAÇÃO. ACOLHIMENTO DAS ALEGAÇÕES DE DEFESA DE APENAS UM DOS RESPONSÁVEIS. ILEGITIMIDADE PASSIVA. EXCLUSÃO DA RELAÇÃO PROCESSUAL. CONTAS IRREGULARES DOS DEMAIS RESPONSÁVEIS, CONDENAÇÃO SOLIDÁRIA EM DÉBITO E APLICAÇÃO DE MULTA.

TOMADA DE CONTAS ESPECIAL (TCE)

Secretaria de Controle Externo de Tomada de Contas Especial (Secex-TCE).

Conforme consignado no Relatório precedente, trata-se de Tomada de Contas Especial, instaurada pela Financiadora de Estudos e Projetos, em desfavor da Associação Científica de Estudos Agrários e dos Srs. Fernando Felipe Ferreyra Hernandez, Sergio Horta Mattos e Wladimir Ronald Lobo Farias, em razão de omissão no dever de prestar contas dos recursos transferidos àquela entidade associativa por meio do Convênio 01.10.0622.00, registrado no Sistema Integrado de Administração Financeira do Governo Federal, sob o número 663473 (peça 5) , e por ela firmado com o Fundo Nacional de Desenvolvimento Científico e Tecnológico, tendo por objeto a execução do projeto intitulado "Modernização da Estrutura, Desenvolvimento da Aquicultura Integrada e Biotecnologia na Estação de Piscicultura do Departamento de Engenharia de Pesca" da Universidade Federal do Ceará (peça 5, p. 2) .
2.	O dano quantificado nestes autos soma R$ 316.407,18 em valores originais que reportam a junho/2011 e decorre de omissão quanto ao dever de prestar contas financeira final do projeto acordado entre as partes acima mencionadas.
3.	Feita essa breve síntese da matéria em tela, passo ao exame de mérito, o que faço com base na análise empreendida pela Secretaria de Controle Externo de Tomada de Contas Especial (Secex-TCE) à peça 98, cujo exame técnico adoto como minhas próprias razões de decidir, eis que nele foram abordados com as devidas abrangência e profundidade todos os aspectos necessários ao adequado deslinde do presente feito.
4.	Com efeito, na linha do que concluiu a unidade instrutiva, diante da falta de comprovação da boa e regular aplicação dos R$ 316.407,18 impugnados nesta TCE, resta configurada patente ofensa aos princípios basilares da administração pública, já que, ao final, os responsáveis deixaram de prestar satisfação à sociedade sobre o efetivo emprego dos recursos postos sob sua responsabilidade, dando ensejo, inclusive, à presunção legal de dano ao Erário, ante os indícios de não aplicação daqueles valores.
5.	Convém frisar que prestar contas, com a inequívoca comprovação da boa e regular aplicação de verbas públicas, é dever de todos aqueles a quem sejam confiados recursos federais. É o que se depreende do art. 70, parágrafo único, da Constituição de 1988, do art. 93 do Decreto-Lei 200, de 25/2/1967, e do art. 145 do Decreto 93.872, de 23/12/1986. Em respaldo a essa afirmação, cito os Acórdão 2439/2010-TCU-Plenário, 5.929/2011-TCU-1ª Câmara, 4.110/2012-TCU-2ª Câmara e 2.555/2012-TCU-2ª Câmara, este último de minha relatoria e os demais relatados pelos Ministros Augusto Sherman Cavalcanti, José Múcio Monteiro e André Luís de Carvalho, respectivamente.
6.	Ademais, o suposto extravio de documentos alegado pela defesa, independentemente de vir a ser devidamente comprovado nos autos, não se caracteriza como fato insuperável, conforme destacou a SecexTCE no excerto de instrução que sege colacionado abaixo:
"32.2. O não detalhamento de possíveis documentos extraviados/furtados atua, nesse caso, como uma carta branca ou escudo aos gestores quanto a todos os convênios da entidade. É imperioso dizer que constam nesta Corte de Contas 12 processos da ACEG por omissão no dever de prestar de contas, onde as argumentações são sempre semelhantes as deste processo, de que houve impossibilidade de prestar contas por furto de documentos, o que, diga-se, não foi comprovado.
32.3. Outro ponto a destacar é que, conforme verificação dos autos e de acordo com o consignado pela FINEP às peças 26 e 54, não houve apresentação sequer de extratos bancários da conta específica, o que poderia ser resgatado pela entidade, assim como destinatários de transferências, fotocópias de cheques etc. Tais documentos se mantêm em posse do Banco, e não da entidade, e poderiam trazer indícios do alegado e de possível boa fé dos responsáveis, ao se verificar por este Tribunal a possível ausência de saques, destinatários de transferências e cheques, aplicação correta dos recursos no mercado financeiro, entre outros aspectos.
32.4. Também poderiam ser colacionados aos autos cópias de notas fiscais, declarações de terceiros beneficiários de pagamentos, ainda que, segundo entendimento já pacificado do TCU, em relação às declarações de terceiros apresentadas, haja entendimento que essas possuem baixa força probatória, porém, em confronto com documentos bancários, poderiam indicar regularidade ainda que parcial na aplicação dos recursos. É dever do interessado demonstrar a veracidade do alegado, principalmente quando não apresentados os documentos capazes de estabelecer nexo de causalidade entre o desembolso dos recursos recebidos e os comprovantes de despesas apresentados (Acórdão 6942/2015-TCU-Primeira Câmara, rel. BRUNO DANTAS; 6.723/2015-TCU-1ª Câmara, rel. BENJAMIN ZYMLER; 7.580/2015-TCU-1ª Câmara, rel. BENJAMIN ZYMLER; 8.938/2015-TCU-2ª Câmara, rel. ANDRÉ DE CARVALHO; 512/2016-TCU-2ª Câmara, rel. RAIMUNDO CARREIRO, entre outros) ."
7.	Plenamente adequada, destarte, a proposta de encaminhamento formulada nos pareceres precedentes (peças 98 a 101) em relação à Associação Científica de Estudos Agrários e aos Srs. Fernando Felipe Ferreyra Hernandez e Wladimir Ronald Lobo Farias, pois, havendo nos autos elementos de convicção suficientes para formulação de juízo de valor acerca das irregularidades apuradas nesta TCE e para a delimitação de responsabilidades, resta rejeitar as alegações de defesa desse responsáveis e julgar irregulares, desde já, as suas contas, condenando-os solidariamente em débito, aplicando-lhes multa individual proporcional ao dano e remetendo cópia da documentação pertinente ao Ministério Público da União, para ajuizamento das ações civis e penais cabíveis.
8.	Aliás, é pertinente frisar que os Srs. Fernando Felipe Ferreyra Hernandez e Wladimir Ronald Lobo Farias, na condição de presidente da Associação Científica de Estudos Agrários e de ordenador de despesas do Convênio 01.10.0622.00, ao infringirem as regras de prestação de contas de valores afetos à referida avença, atuaram, no mínimo, com diligência bem abaixo do normal no zelo com a coisa pública, o que justifica a punição com multa desses responsáveis e da entidade por eles representada, em consonância com julgados deste Tribunal de Contas proferidos à luz do art. 28 do Decreto-Lei 4.657, de 4/9/1942 (Lei de Introdução às Normas do Direito Brasileiro - LINDB) , com a redação dada pela Lei 13.655, de 25/4/2018, a exemplo dos Acórdãos 2.872/2019, 2.659/2019, 957/2019, 2.924/2018, 2.860/2018 e 2.391/2018 de Plenário, 14.130/2019 e 2.699/2019 de 1ª Câmara e 11.762/2018 de 2ª Câmara, relatados, respectivamente, por mim e pelos Ministros André Luís de Carvalho, Augusto Nardes, José Múcio Monteiro, Augusto Sherman Cavalcanti, Benjamin Zymler, Walton Alencar Rodrigues, Vital do Rêgo e Marcos Bemquerer Costa.
9.	Segundo esses precedentes, o erro grosseiro a que se refere o Decreto-Lei 4.657/1942 em seu art. 28 seria aquele que poderia ser percebido por pessoa com diligência abaixo do normal, ou seja, que seria evitado por pessoa com nível de atenção aquém do ordinário, consideradas as circunstâncias do caso concreto. Dito de outra forma, o erro grosseiro é o que decorreu de uma grave inobservância de um dever de cuidado, isto é, que foi praticado com culpa grave, situação que julgo se amoldar perfeitamente à conduta atribuída neste processo de contas aos Srs. Fernando Felipe Ferreyra Hernandez e Wladimir Ronald Lobo Farias.
10.	E no que diz respeito à dosimetria da multa, em atenção às disposições do art. 22, § 2º, da Lei de Introdução às Normas do Direito Brasileiro, tem-se que a irregularidade atribuída a esses agentes e à Associação Científica de Estudos Agrários configura conduta grave, tanto que se mostra capaz de gerar a presunção de prejuízo ao Erário. Por outro lado, nenhum desses responsáveis constam na base de acórdãos condenatórios do TCU. Tampouco, os Srs. Fernando Felipe Ferreyra Hernandez e Wladimir Ronald Lobo Farias figuram nos registros do Cadirreg, sistema deste Tribunal para cadastro de contas julgadas irregulares. Em face disso, entendo que o montante da multa deve ficar em patamar próximo a dez por cento do valor atualizado do débito.
11.	No caso do Sr. Sergio Horta Mattos, cabe acolher suas alegações de defesa, excluindo-o da presente relação processual, uma vez que, como bem ressaltou a unidade instrutiva, o defendente não fazia parte da entidade quando houve a responsabilidade pela efetiva prestação de contas, tampouco quando da vigência do Convênio, que foi de 7/12/2010 a 7/6/2015, pois seu pedido de renúncia e desfiliação da Associação data de 29/10/2010 (peça 83, p. 3 e 18-19) .
12.	Nada mais havendo a ponderar, encerro meu pronunciamento, mas não sem antes repisar que adoto como razões de decidir o exame de mérito empreendido pela Secex-TCE (peças 98 a 100) e acolhido pelo Ministério Público de Contas (peça 101) .
	Ante o exposto, VOTO por que o Tribunal adote a deliberação que ora submeto à apreciação deste Colegiado.
TCU, Sala das Sessões, em 15 de fevereiro de 2022.
AROLDO CEDRAZ 
Relator